ACORDAO-COMPLETO-2551528

ACÓRDÃO 7005/2022 ATA 35/2022 - PRIMEIRA CÂMARA

VISTO, relatado e discutido este recurso de reconsideração interposto pela Sra. Geisa Behnen e pela empresa Geisa Behnen Produtora - GB Produtora contra o Acórdão 16/2022-TCU-Primeira Câmara,
ACORDAM os Ministros do Tribunal de Contas da União, reunidos em sessão da Primeira Câmara, ante às razões expostas pelo relator, em:
9.1. conhecer do presente recurso de reconsideração, com base nos arts. 32, inciso I, e 33 da Lei 8.443/1992, para, no mérito, negar-lhe provimento;
9.2. dar ciência da presente decisão às recorrentes e demais interessados.

Recurso de reconsideração interposto por Geisa Behnen e Geisa Behnen Produtora  GB Produtora contra o Acórdão 16/2022-1ª Câmara (peça 69), prolatado no âmbito de tomada de contas especial instaurada Ministério da Cultura em razão da não comprovação da regular aplicação dos recursos captados por força do projeto cultural Pronac 08-7521, cujo objeto era a realização de concertos com a OSPA e a Orquestra de Camerata de Porto Alegre.

Primeira Câmara

Secretaria Especial da Cultura.

3. Interessados/Responsáveis/Recorrentes:
3.1. Responsáveis: Geisa Behnen (XXX.215.440-XX); Geisa Behnen - Me (08.074.814/0001-82).
3.2. Recorrentes: Geisa Behnen (XXX.215.440-XX); Geisa Behnen - Me (08.074.814/0001-82).

13.1. Ministros presentes: Walton Alencar Rodrigues (Presidente) e Benjamin Zymler (Relator).
13.2. Ministro-Substituto convocado: Weder de Oliveira.
13.3. Ministro-Substituto presente: Augusto Sherman Cavalcanti.

BENJAMIN ZYMLER

Ministro Jorge Oliveira.

Trata-se de recurso de reconsideração interposto por Geisa Behnen e Geisa Behnen Produtora - GB Produtora (peça 81) contra o Acórdão 16/2022-TCU-Primeira Câmara (peça 69) , da relatoria do ministro Jorge Oliveira, prolatado nos seguintes termos:
"ACORDAM os Ministros do Tribunal de Contas da União, reunidos em sessão da 1ª Câmara, diante das razões expostas pelo Relator e com fundamento nos arts. 1º, inciso I; 16, inciso III, alíneas "b" e "c"; 19; 23, inciso III; 26; 28, inciso II; e 57 da Lei 8.443/1992 e nos arts. 1º, inciso I; 209, inciso III; 210; 214, inciso III, alínea "a"; art. 217, §§ 1º e 2º; e 267 do Regimento Interno, em:
9.1. rejeitar as alegações de defesa de Geisa Behnen e de Geisa Behnen - ME;
9.2. julgar irregulares suas contas;
9.3. condenar Geisa Behnen (CPF XXX.215.440-XX e CNPJ 08.074.814/0001-82) ao recolhimento ao Fundo Nacional de Cultura das quantias a seguir especificadas, atualizadas monetariamente e acrescidas de juros de mora a partir das datas abaixo discriminadas até a data do recolhimento, na forma da legislação em vigor:
	Valor histórico (R$) 
	Data de ocorrência

	200.000,00
	22/6/2010

	100.000,00
	31/8/2010

	150.000,00
	29/6/2011

	30.000,00
	31/5/2011

9.4. aplicar-lhe multa de R$ 40.000,00 (quarenta mil reais) , a ser recolhida ao Tesouro Nacional atualizada monetariamente desde a data deste Acórdão até a data do efetivo recolhimento, na forma da legislação em vigor, se paga após o vencimento do prazo abaixo;
9.5. autorizar a cobrança judicial das dívidas, caso não atendidas as notificações;
9.6. autorizar, se requerido, o parcelamento das dívidas em até 36 (trinta e seis) parcelas mensais sucessivas, com incidência, sobre cada parcela corrigida monetariamente, dos correspondentes juros de mora, no caso dos débitos, na forma da legislação em vigor;
9.7. alertar aos responsáveis que o inadimplemento de qualquer parcela acarretará vencimento antecipado do saldo devedor;
9.8. fixar prazos de 15 (quinze) dias para comprovação a este Tribunal do recolhimento integral das quantias acima indicadas ou, em caso de parcelamento, da primeira quota, e de 30 (trinta) , a contar da quota anterior, do recolhimento das demais parcelas;
9.9. encaminhar cópia deste Acórdão às responsáveis, à Secretaria Especial de Cultura e ao Procurador-Chefe da Procuradoria da República no Estado do Rio Grande do Sul, com a informação de que a íntegra do Relatório e do Voto que o fundamentam está disponível no endereço eletrônico www.tcu.gov.br/acordaos."
Transcrevo, com os ajustes de forma necessários, a instrução elaborada no âmbito da Serur, corroborada pelo corpo diretivo da unidade (peças 98 e 99) :
"HISTÓRICO
2.	Trata-se de tomada de contas especial instaurada Ministério da Cultura em desfavor de Geisa Behnen-Me e de sua dirigente, Geisa Behnen, em razão da não comprovação da regular aplicação dos recursos captados por força do projeto cultural Pronac 08-7521, cujo objeto era a "realização de concertos com a OSPA e a Orquestra de Camerata de Porto Alegre, de setembro de 2008 a julho de 2009, nas cidades de Caibaté, Cerro Largo, Ijuí, Santo Ângelo, Santo Antônio das Missões, São Miguel das Missões e Soledade/RS". 
2.1.	A empresa captou recursos no montante de R$ 480.000,00.
2.2.	Embora tenha encaminhado prestação de contas (peça 25) , a documentação foi considerada insuficiente para comprovar a devida execução do projeto. 
2.3. 	A tomada de contas especial foi instaurada devido à "falta de comprovações e informações corretas por parte do proponente, haja visto que a prestação de contas final enviada se encontra com dados insuficientes, impossibilitando uma análise adequada" (peça 71, p. 2) . 
2.4. 	No âmbito deste Tribunal, as responsáveis foram devidamente citadas e apresentaram alegações de defesa, as quais foram rejeitadas, redundando na prolação do acórdão recorrido. 
ADMISSIBILIDADE
3.	O exame preliminar de admissibilidade à peça 82 concluiu por conhecer do recurso, entendimento seguido pelo relator ad quem no despacho à peça 85, suspendendo-se o efeito dos itens 9.1 a 9.8 do acórdão recorrido.
MÉRITO
4.	Constitui objeto do recurso examinar as seguintes questões:
	a) se ocorreu a prescrição (item 5) ;
	b) se resta comprovada a execução física e financeira do projeto (item 6) ;
	c) se é desproporcional a multa aplicada (item 7) .
5. 	Prescrição
5.1.  	As recorrentes alegam prescrição, aduzindo nesse sentido que: 
	a) o projeto foi aprovado com orçamento total de R$ 595.230,00, dos quais houve a efetiva captação de R$ 480.000,00, montante correspondente a 80,64% do valor do projeto; (peça 81, p. 1) 
	b) os concertos foram realizados na proporção dos recursos captados, e assim, das sete apresentações inicialmente previstas, foram devidamente realizados cinco concertos, cuja comprovação se deu por meio da prestação de contas do projeto tempestivamente apresentada em 11/10/2011; (peça 81, p. 1) 
	c) a prestação de contas foi reprovada pelo MinC em 28/8/2012 (peça 30) , mas a citação das recorrentes somente se deu em 2020, passados bem mais de cinco anos da data de captação dos recursos públicos; (peça 81, p. 2) 
	d) quer considerando a data de ocorrência da irregularidade, quer considerando a data da prestação de contas do projeto, entre elas e citação válida das recorrentes pelo TCU transcorreu prazo superior a cinco anos, restando absolutamente prescrita a pretensão punitiva e ressarcitória da União, nos termos das teses de repercussão geral 666, 897 e, em especial, 899 do Supremo Tribunal Federal, bem como da uniformização de jurisprudência prevista no Acórdão 1441/2016-TCU-Plenário-TCU; (peça 81, p. 2) 
	e) a prescrição foi reconhecida na instrução à peça 64; entretanto, o entendimento do STF não prevaleceu porque haveria ainda dúvidas sobre a matéria, motivo pelo qual optou-se por adotar o prazo geral de prescrição decenal indicado no artigo 205 do Código Civil; (peça 81, p. 2) 
	f) os prazos prescricionais em comento foram exaustivamente debatidos pelo STF no RE 636.886, e ao contrário do que se conclui no acórdão recorrido, a unidade técnica demonstrou a ocorrência da prescrição sob os parâmetros da Lei 9.873/1999; (peça 81, p. 2) 
	g) o Tema de Repercussão Geral n. 899 estabelece: "É prescritível a pretensão de ressarcimento ao erário fundada em decisão de Tribunal de Contas"; (peça 81, p. 3) 
	h) assim, a interpretação conferida pelo STF ao artigo 37, § 5º, da Constituição Federal, é a da prescritibilidade, como regra, da pretensão de ressarcimento ao erário, de modo que não há que se falar em aplicação da Súmula-TCU 282, segundo a qual é imprescritível a pretensão de ressarcimento por parte da União; (peça 81, p. 4) 
	i) quanto ao prazo para a consumação da prescrição, a recente jurisprudência do STF aplica o quinquênio como o pertinente para que a Administração Pública exerça sua pretensão, em respeito à legislação de Direito Público que tradicionalmente estabelece este prazo em situações análogas (MS 35.294, j. 11/6/2021) ; (peça 81, p. 4) 
	j) mesmo ciente de que a jurisprudência deste TCU, até a presente data, defende a imprescritibilidade das ações de ressarcimento ao erário, fato é que o STF, em diversas ocasiões, inclusive em outros recursos e mandados de segurança que não foram objeto de repercussão geral, vem decidindo de forma contrária e reiteradamente que as pretensões de ressarcimento ao erário prescrevem no prazo de cinco anos, tendo em vista o princípio da isonomia e o prazo estabelecido no Decreto 20.910/1932; (peça 81, p. 5) 
	k) na presente TCE, qualquer que seja a lei aplicada por analogia, as pretensões punitiva e ressarcitória do TCU estão absolutamente prescritas; (peça 81, p. 6) 
	l) conforme demonstrado pela unidade técnica, ocorreu a prescrição da pretensão sancionatória e ressarcitória do TCU entre as notificações para recolher o valor impugnado (19/10/2012) e o relatório de TCE (27/11/2018) , uma vez que ocorreu interregno superior aos cinco anos previstos na Lei 9.873/1999; (peça 81, p. 6) 
	m) e entre a data do cometimento da irregularidade a ser reparada (captação dos recursos: 2010; ou ainda, prestação de contas: 2012) até a citação ocorrida na fase externa da prestação de contas junto a este TCU (julho/2020) , transcorreu prazo superior a cinco anos, sendo ineficaz o prosseguimento do presente processo já que, ao final dele, a pretensão ressarcitória da União não poderá ser exercida judicialmente; (peça 81, p. 6) 
	n) também ocorreu a prescrição intercorrente trienal prevista no artigo 1º, § 1º, da Lei 9.873/1999, porquanto se passaram mais de três anos entre a notificação das recorrentes em 19/10/2012 e a elaboração do relatório de TCE em 27/11/2018; (peça 81, p. 7-9) 
	Análise
5.2. 	No exame da prescrição, esta Serur tem adotado os entendimentos em que estão desenvolvidas as seguintes premissas utilizadas no presente exame:
a) ¿ao julgar o RE 636.886, o STF conferiu nova interpretação ao art. 37, § 5º, da Constituição Federal, fixando a tese de que "é prescritível a pretensão de ressarcimento ao erário fundada em decisão de Tribunal de Contas"; 
b) ¿as pretensões punitiva e de ressarcimento devem observar o mesmo regime na atividade de controle externo, dado o objetivo comum da prescrição, de fixar prazo para o Tribunal de Contas agir, para caracterizar o ilícito, identificar seu autor, dimensionar as consequências da conduta e impor as consequências legais, independentemente de tais consequências terem natureza punitiva ou ressarcitória.
Análise da prescrição segundo os critérios do Acórdão 1441/2016-TCU-Plenário: 
5.3.	No que se refere à pretensão punitiva, o TCU tem tradicionalmente aplicado os critérios definidos no Acórdão 1441/2016-TCU-Plenário, que, em incidente de uniformização de jurisprudência, orientou-se pela aplicação do prazo de prescrição decenal previsto no artigo 205 do Código Civil, contado a partir da data da ocorrência do fato e interrompido pelo ato que ordenar a citação, a audiência ou a oitiva da parte. 
5.4.	Aplicando essas balizas ao caso em exame, tem-se que a ocorrência do dano se estendeu até 31/5/2011 (conforme consignado no acórdão recorrido) e o despacho que autorizou a citação é de 14/7/2020 (peça 50) , o que leva à conclusão de que não decorreram mais de dez anos desde a ocorrência do dano, de modo que não ocorreu a prescrição sob o ponto de vista dos parâmetros definidos no Acórdão 1441/2016-TCU-Plenário.
5.5.	Essa conclusão condiz tanto com a da unidade técnica: "no caso em exame, não ocorreu a prescrição da pretensão punitiva, uma vez que a irregularidade sancionada ocorreu em 31/12/2011 e o ato de ordenação da citação ocorreu em 14/7/2020" (relatório, peça 71, p. 11) ; quanto com a do MPTCU: "considerando o prazo geral de prescrição do art. 205 da Lei 10.406/2002 - que se entende aplicável ao presente caso, diante da falta de norma específica que regule o instituto da prescrição da pretensão ressarcitória no âmbito do controle externo -, não ocorreu a prescrição" (peça 68, p. 3) .
Análise da prescrição pelo regime da Lei 9.873/1999  
5.6.	No regime da Lei 9.873/1999, a prescrição quinquenal se interrompe "por qualquer ato inequívoco, que importe apuração do fato" (art. 2º, II) . 
5.7.	Nesse sentido, os marcos interruptivos da prescrição foram assim sintetizados pela unidade técnica (relatório, peça 71, p. 10-11) :
a) Data da prática dos atos (termo inicial de contagem dos prazos prescricionais) : dia 31/12/2011, dia imediatamente após o fim do prazo para apresentação da prestação de contas, uma vez que até aquela data a responsável teve oportunidade de comprovar a regular aplicação dos recursos captados com amparo no Pronac 08-7521, suprindo os elementos faltantes ou insuficientes para a aludida comprovação. 
b) Notificações sobre a irregularidade, enviados pela autoridade administrativa: Ofício nº 0520/2012 - RR-RJ/CGAA/DIC/SEFIC/MINC (peça 20) , reiterado pelo Ofício nº 1219/2012 - RR-RJ/CGAA/DIC/SEFIC/MINC (peça 22) , recebidos, respectivamente, em 20/1/2012 e 27/2/2012 (ARs peças 21 e 24) . 
c) Despacho nº 0518/2012 - RRRJ/CGAA/DIC/SEFIC/MinC, de 15/3/2012, que concluiu pela "impossibilidade de aferir o cumprimento do objeto e objetivos " do projeto (peça 26) . 
d) Laudo Final sobre a Prestação de Contas - CGPC/DIC/SEFIC/MinC nº 125, de 28/8/2012, no qual o titular da Sefic reprovou as contas do projeto, inabilitando a responsável. 
e) Notificações para recolher o valor impugnado, enviados pela autoridade administrativa por meio dos Comunicados nos 125 e 127/Sefic, de 28/2/2011, recebidos em 19/10/2012, conforme ARs às peças 32 e 33. 
f) Relatório de TCE nº 2098/2018, de 27/11/2018 (peça 39) . 
g) Data de autuação da tomada de contas especial pela SecexTCE: 1/4/2020. 
h) Despacho do titular da Secex-TCE autorizando a realização das citações propostas: 14/7/2020 (peça 50) . (g.n.) 
5.8.	Nos termos do artigo 2º, inciso I, da Lei 9.873/1999, a prescrição também é interrompida "pela notificação ou citação do indiciado ou acusado, inclusive por meio de edital", sendo que a citação da responsável, Geisa Behnen, ocorreu em 25 e 28/9/2020 (ofícios: peças 53-54; AR: peças 55-56) .
5.9.	A prescrição também se interrompe "pela decisão condenatória recorrível" (artigo 2º, III, da Lei 9.873/1999) , o que no caso vertente se deu em 25/1/2022, data da sessão em que foi proferido o acórdão condenatório (peça 69) . 
5.10.	Assim, "sob o entendimento do STF teria ocorrido a prescrição da pretensão sancionatória e ressarcitória do TCU, uma vez que entre a notificação das responsáveis para recolherem o valor impugnado, em 19/10/2012 (peças 32 e 33) , e a emissão do Relatório de TCE, em 27/11/2018 (peça 39) , transcorreu interregno superior aos cinco anos previsto na Lei 9.873/1999" (relatório, peça 71, p. 11) . (g.n.) 
5.11.	Ante o exposto, conclui-se pela ocorrência da prescrição pelo regime da Lei 9.873/1999.
**
5.12.	Para além da análise precedente, resta invocar recentes julgados deste Tribunal sobre a matéria, fundadas no entendimento de que não se aplica aos tribunais de contas o tema 899 da repercussão geral adotado pelo STF no RE 636.886:
"O entendimento proferido pelo STF no RE 636.886 (Tema 899 da Repercussão Geral) , a respeito da prescritibilidade da pretensão de ressarcimento ao erário com base em decisão de tribunal de contas, alcança tão somente a fase judicial de execução do título extrajudicial, não atingindo os processos de controle externo em trâmite no TCU. As ações de ressarcimento movidas pelo Estado contra os agentes causadores de dano ao erário são imprescritíveis (Súmula TCU 282) " (Acórdão 3044/2022-TCU-Segunda Câmara, relator: Marcos Bemquerer) . Mesmo teor: Acórdão 18604/2021-TCU-Primeira Câmara, relator: Augusto Sherman; Acórdão 2018/2020-TCU-Plenário, relatora: Ana Arraes; Acórdão 6589/2020-TCU-Segunda Câmara, relator: Raimundo Carreiro) .
- Acórdão 1576/2022-TCU-Plenário, relator: Jorge Oliveira:
Voto
No que diz respeito à pretensão ressarcitória, é de ampla ciência que o Supremo Tribunal Federal - STF, ao apreciar o Recurso Extraordinário - RE 636.886, fixou, em repercussão geral, a tese de que "É prescritível a pretensão de ressarcimento ao erário fundada em acórdão de Tribunal de Contas" (Tema 899) .
Entretanto, esta Corte tem se guiado pelo entendimento de que tal tese diz respeito à fase de execução judicial de deliberação do Tribunal de Contas, tanto assim que, para resolver o caso concreto em que foi delineada, foi necessária a utilização da Lei 6.830/1980, a Lei de Execuções Fiscais, diploma legal evidentemente inaplicável à fase que antecede a formação do título executivo extrajudicial, caracterizada pela atuação do órgão de controle externo até a prolação do acórdão.
No que tange à prescrição da pretensão punitiva, a jurisprudência desta Corte permanece uníssona acerca da aplicabilidade do prazo decenal para sua contagem, com fulcro no Acórdão 1441/2016-TCU-Plenário, relator Ministro Benjamin Zymler. Assim esta Corte de Contas tem decidido até que se pronuncie em definitivo acerca do tema, com base nos resultados apresentados pelo grupo técnico de trabalho conforme restou decidido no subitem 9.8 do Acórdão 459/2022-TCU-Plenário. (g.n.) 
- Acórdão 1506/2022-TCU-Plenário, relator: Vital do Rêgo:
Voto
Por fim, trago algumas considerações sobre a prescrição da pretensão punitiva e ressarcitória.
No tocante à prescrição do débito, mesmo conhecendo a decisão recente do STF (RE 636.886/AL) , registro que estou aplicando a jurisprudência atual deste Tribunal sobre a matéria, no sentido da imprescritibilidade do débito, com fundamento no art. 37, § 5º, da Constituição Federal, e na Súmula TCU 282.
Da mesma forma, opto por continuar a seguir a jurisprudência dominante nesta Corte de Contas quanto à prescrição da pretensão punitiva, nos moldes do Acórdão 1441/2016-TCU-Plenário, de acordo com o qual a pretensão punitiva do TCU se subordina ao prazo geral de prescrição de dez anos indicado no art. 205 da Lei 10.406/2002 (Código Civil) .
- Acórdão 1506/2022-TCU-Plenário, relator: Vital do Rêgo:
Voto
10. Em relação ao argumento acerca da ocorrência dos prazos prescricionais ou decadenciais, insta analisar a questão sob dois aspectos: pretensão punitiva e ações de ressarcimento.
11. Quanto à primeira, mediante o Acórdão 1441/2016-TCU-Plenário, proferido em incidente de uniformização de jurisprudência, restou assente que a prescrição punitiva do TCU subordina-se ao prazo geral de prescrição disposto no Código Civil: dez anos. Essa prescrição é contada a partir da data da ocorrência da irregularidade e é interrompida pelo ato que ordenar a citação, a audiência ou a oitiva da parte. (...) 
12. Em relação ao ressarcimento, a jurisprudência da Corte de Contas, fundamentada no art. 37, § 5º, da Constituição Federal e na jurisprudência do Supremo Tribunal Federal (v.g. Mandado de Segurança 26.210-9/DF) , e consolidada na Súmula 282 do TCU, aduz que as ações de ressarcimento movidas pelo Estado contra os agentes causadores de danos ao Erário são imprescritíveis.
13. Neste ponto, registro que, até o momento, não foi exarada pelo Supremo Tribunal Federal decisão com repercussão geral acerca da prescrição da pretensão ressarcitória em processos de controle externo. Embora a questão debatida pelo RE 636.886/AL (tema 899 da repercussão geral) trate da fase posterior à formação do título executivo, o TCU iniciou discussões sobre as premissas da prescritibilidade e eventual mudança de entendimento no TC Processo Processo 000.006/2017-3.
14. No entanto, na Sessão Plenária de 9/3/2022, quando da retomada do julgamento do aludido processo, em virtude de pedido de vista de vários ministros, foi prolatado o Acórdão 459/2022-TCU-Plenário  (redator Ministro Walton Alencar Rodrigues) , no qual esta Corte entendeu por bem não apreciar o mérito da questão naquela oportunidade e decidiu expedir comando à Segecex para a formação de grupo técnico de trabalho para que apresente projeto de ato normativo disciplinando "o tema da prescrição da pretensão ressarcitória e da prescrição da pretensão punitiva no âmbito do controle externo, tendo por base jurisprudência predominante do Supremo Tribunal Federal, adequando-a às especificidades das diversas formas de atuação do Tribunal de Contas da União".
15. Desse modo, no âmbito deste Tribunal, está mantido, por ora, o posicionamento jurisprudencial atual pela imprescritibilidade das condenações em débito e pela prescrição da pretensão punitiva no prazo de dez anos, conforme o art. 205 do Código Civil, até que o Plenário revisite a questão.  (g.n.) 
**
5.13.	Ante todo o exposto, uma vez mantido o entendimento da Súmula-TCU n. 282 no tocante à prescrição da pretensão ressarcitória, e considerando que não ocorreu a prescrição da pretensão punitiva pelos critérios do Acórdão 1441/2016-TCU-Plenário, deve-se afastar a preliminar de prescrição. 
6. 	Execução do projeto
5.1.  	As recorrentes alegam devida execução do projeto, aduzindo nesse sentido que: 
	a) sem prejuízo da latente consumação da prescrição, as recorrentes ressaltam que, aplicando-se o percentual de captação de 80,64%, o projeto estava obrigado a realizar cinco apresentações, o que foi absolutamente executado através das apresentações da Orquestra Sinfônica de Porto Alegre (OSPA) e da Camerata de Porto Alegre, conforme detalhado no "Relatório Final de Execução" e no "Relatório Visual de Cumprimento de Objeto" apresentados em sede de defesa; (peça 81, p. 2) 
	b) a presente TCE foi instaurada por suposta apresentação incompleta da prestação de contas; entretanto, conforme demonstrado na peça de defesa, o objeto do projeto foi devidamente cumprido e a prestação de contas tempestivamente apresentada, sendo completamente desarrazoada qualquer decisão de ressarcimento ao erário, sob pena de enriquecimento sem causa pela União; (peça 81, p. 5) 
	c) o projeto contou com a realização de cinco apresentações da Orquestra Sinfônica de Porto Alegre (OSPA) e da Camerata de Porto Alegre, as quais foram comprovadas por meio da prestação de contas tempestivamente apresentada ao extinto MinC; (peça 81, p. 9) 
	d) quanto às pendências verificadas na documentação apresentada, as recorrentes em sede de defesa trouxeram a estes autos o Relatório Final de Execução, o Relatório Visual de Cumprimento do Objeto, bem como o relatório de execução da receita e despesas, o relatório físico e os documentos relativos à comprovação das peças de divulgação; (peça 81, p. 9) 
	e) a unidade técnica concluiu que foram realizadas cinco apresentações das Orquestras Sinfônica de Porto Alegre e Camerata de Porto Alegre; assim, comprovada a execução integral do projeto, tanto no aspecto financeiro quanto do cumprimento do objeto, os aspectos formais indicados no acórdão recorrido não podem ensejar o julgamento pela devolução total dos valores repassados; (peça 81, p. 10) 
	f) se os valores captados foram integralmente utilizados para consecução do projeto, então não há que se falar em ressarcimento aos cofres públicos, sob pena de a União acrescer seu patrimônio, em detrimento das recorrentes, sem que para isso haja fundamento jurídico; tal condenação ofenderia sobremaneira os princípios da razoabilidade e proporcionalidade, já que não haveria adequação entre a medida adotada (devolução aos cofres públicos) e a finalidade que se pretende alcançar (penalizar as recorrentes pelas irregularidades citadas acima) . (peça 81, p. 10-11) 
Análise
5.2.	O voto condutor da decisão recorrida registra que "os elementos apresentados demonstram que a referida execução física se deu de forma apenas parcial e distinta da prevista no projeto, além de não conterem informações sobre a execução financeira, o que, diante da ausência de comprovação da correta aplicação dos recursos captados, impede o afastamento do débito apurado" (peça 70, p. 1, item 6) .
5.3.	De fato, as alegações de defesa "comprovam a realização de cinco apresentações das Orquestras Sinfônica de Porto Alegre e Camerata de Porto Alegre", mas que se deram "nas cidades de Porto Alegre e Lajeado", e não nas "cidades de Caibaté, Cerro Largo, Ijuí, Santo Ângelo, Santo Antônio das Missões, São Miguel das Missões e Soledade, todas no Estado do Rio Grande do Sul", conforme previsto no projeto. Além disso, "no projeto aprovado estava previsto que os concertos se realizariam em 'espaços públicos, abertos e sem cobrança de ingressos', o que de fato não aconteceu", pois houve cobrança de ingressos (relatório, peça 71, p. 14) 
5.4.	Muito embora a unidade técnica tenha considerado que "a responsável se desviou do projeto aprovado pelo extinto MinC" e que tenha havido mero desvio de objeto, a realização das apresentações em cidades diferentes das previstas e em condições diversas do aprovado no projeto, inclusive com a cobrança de ingressos, constituiu desvio de finalidade e, a rigor, inexecução do projeto, porquanto houve "inequívoco prejuízo ao público das cidades originalmente contempladas no projeto, que, ao final, não se beneficiaram do produto cultural proposto" (relatório, peça 71, p. 14) . 
5.5.	Ademais, ainda que comprovada a devida execução física do projeto, com a realização das apresentações nos moldes previstos, restaria comprovar a devida execução financeira. Em vez disso, "não foi possível estabelecer o liame causal entre os recursos captados com amparo no projeto cultural e as despesas realizadas para a sua execução, uma vez que não foram apresentados os comprovantes (recibos, notas fiscais, RPAs etc.) das despesas indicadas na Relação de Pagamentos encaminhada com a prestação de contas (peça 13) , prejudicando a comprovação da execução financeira do projeto" (relatório, peça 71, p. 14) .
5.6.	Tampouco em sede recursal as recorrentes apresentam quaisquer documentos tendente a comprovar a devida execução física do projeto, razão pela qual o entendimento pela reprovação das contas deve ser mantido. 
5.7.	Ante o exposto, tendo em vista a inexecução física e a ausência de comprovação financeira do projeto, deve-se rejeitar a alegação. 
7. 	Multa desproporcional
7.1.  	As recorrentes alegam desproporcionalidade da multa imposta, aduzindo que: 
	a) considerando que a prestação de contas foi devidamente apresentada pelas recorrentes, a aplicação de multa no valor de R$ 40 mil não parece ser adequada, tampouco necessária, porque não há nos autos elementos que comprovem a má-fé/dolo das recorrentes e a própria condenação de devolução dos recursos, por si só, já seria demasiadamente gravosa, não havendo proporcionalidade na condenação adicional de multa; (peça 81, p. 12) 
	b) é imprescindível a anulação da multa imposta, em respeito aos princípios da proporcionalidade, motivação e devido processo legal. (peça 81, p. 12) 
	Análise
7.2.	O artigo 57 da Lei 8.443/1992 estabelece que, "quando o responsável for julgado em débito, poderá ainda o Tribunal aplicar-lhe multa de até cem por cento do valor atualizado do dano causado ao erário". 
7.3.	Nesse sentido, tem-se que "o juízo de valor a respeito da gravidade das irregularidades não sanadas e da conduta dos responsáveis é que orienta a determinação do valor da multa" (Acórdão 3544/2014-TCU-Segunda Câmara, relator: Ana Arraes) . Assim, "a dosimetria do valor da multa deve guardar proporção com a quantidade e a gravidade das irregularidades atribuídas ao agente sancionado" (Acórdão 976/2018-TCU-Plenário, relator: Bruno Dantas) , de modo que, "havendo dano ao erário, o valor da multa no âmbito do TCU baseia-se no montante quantificado, sendo modulado segundo o nível de gravidade dos ilícitos apurados, a valoração das circunstâncias fáticas e jurídicas envolvidas e a isonomia de tratamento com casos análogos" (Acórdão 6660/2015-TCU-Segunda Câmara, relator: Augusto Nardes) .
7.4.	No caso vertente, o ora recorrente foi condenado ao pagamento de débito que, atualizado até 25/1/2022 (data de prolação do acórdão recorrido) , correspondia à quantia de R$ 922.814,12. 
7.5.	Assim, a multa no valor de R$ 40 mil aplicada à recorrente corresponde a 4,33% do valor atualizado do débito, o que, além de dentro dos parâmetros estabelecidos no artigo 57 da Lei 8.443/1992, não se mostra desproporcional, ao contrário do alegado. 
7.6.	Ante o exposto, deve-se rejeitar a alegação. 
CONCLUSÃO
8.	Da análise, conclui-se que:
	a) uma vez mantido o entendimento da Súmula-TCU n. 282 no tocante à prescrição da pretensão ressarcitória, e considerando que não ocorreu a prescrição da pretensão punitiva pelos critérios do Acórdão 1441/2016-TCU-Plenário, não há que se falar em prescrição no caso vertente (item 5) ;
	b) não foi comprovada a execução física nem financeira do projeto (item 6) ;
	c) a multa aplicada (R$ 40 mil) corresponde a 4,33% do valor atualizado do débito (R$ 922.814,12) , o que, além de estar dentro dos parâmetros estabelecidos no artigo 57 da Lei 8.443/1992, não se mostra desproporcional (item 7) .
8.1.	Ante essas conclusões, deve-se negar provimento ao recurso. 
PROPOSTA DE ENCAMINHAMENTO
9. 	Ante o exposto, submete-se o assunto à consideração superior, propondo-se, com fundamento nos artigos 32, inciso I, e 33 da Lei 8.443/1992:
	a) conhecer do recurso e, no mérito, negar-lhe provimento; 
	b) dar ciência da decisão aos recorrentes e demais interessados."
O douto Procurador Sérgio Ricardo Costa Caribé acostou o seu pronunciamento à peça 100, na essência, anuindo ao relatório instrutivo, nos seguintes termos:
"Trata-se de recurso de reconsideração interposto por Geisa Behnen contra o Acórdão 16/2022-TCU-Primeira Câmara (peças 81 e 69) .	
Por meio da deliberação recorrida, o TCU analisou tomada de contas especial (TCE) instaurada pelo Ministério da Cultura (MinC) , em razão da não comprovação da boa e regular aplicação dos recursos captados pela empresa individual Geisa Behnen-ME (GB Produtora) no âmbito do projeto cultural Pronac 08-7521. O objeto do projeto era a "realização de concertos com a OSPA e a Orquestra de Camerata de Porto Alegre, de setembro de 2008 a julho de 2009, nas cidades de Caibaté, Cerro Largo, Ijuí, Santo Ângelo, Santo Antônio das Missões, São Miguel das Missões e Soledade/RS". A recorrente teve as contas julgadas irregulares, sendo condenada em débito e apenada com multa fundamentada no art. 57 da Lei 8.443/1992 (peça 69) .
O recurso interposto foi conhecido por meio do despacho de peça 85. A Secretaria de Recursos (Serur) , em pareceres uniformes, propôs negar-lhe provimento (peças 98-99) .
Conforme se verifica nos elementos constantes dos autos, as irregularidades que ensejaram a instauração desta TCE ocorreram entre os anos de 2008 e 2011. Examinam-se, portanto, irregularidades cometidas há mais de dez anos, o que justifica, em meu sentir, que se apure a incidência da prescrição da pretensão de ressarcimento aos cofres públicos, sobretudo em face da evolução da jurisprudência do Supremo Tribunal Federal (STF) a respeito da matéria.
Registro que, em diversas oportunidades, ao promover minuciosa e detida análise do tema, defendi que a prescrição da pretensão de ressarcimento ao erário deve seguir as regras estabelecidas no Código Civil atualmente vigente. Cito, como exemplo, os pareceres emitidos nos autos do TC Processo 000.012/2020-3, da relatoria do Ministro Vital do Rêgo; do TC Processo 036.485/2019-5, da relatoria do Ministro-Substituto Marcos Bemquerer Costa; do TC Processo 020.232/2017-9, da relatoria do Ministro-Substituto Weder de Oliveira; do TC Processo 031.091/2013-0, da relatoria do Ministro Benjamin Zymler; do TC  Processo 004.030/2017-6, da relatoria do Ministro-Substituto André Carvalho; do TC Processo 029.107/2019-9, da relatoria do Ministro Raimundo Carreiro; do TC  Processo 006.359/2019-1, da relatoria do Ministro Augusto Nardes; do TC Processo 017.162/2007-1, da relatoria do Ministro Aroldo Cedraz; do TC Processo 035.278/2015-3, da relatoria do Ministro-Substituto Augusto Sherman Cavalcanti; do TC Processo 000.071/2020-0, da relatoria do Ministro Jorge Oliveira; do TC Processo 027.487/2017-2, da relatoria do Ministro Walton Alencar Rodrigues; e do TC Processo 018.978/2012-6, da relatoria do Ministro Bruno Dantas.
Nos pareceres lançados nos referidos processos, sustentei que, em razão de seu caráter genérico e da ausência de normas específicas que disciplinem o assunto, o art. 205 do Código Civil - que constitui a regra geral de prescrição - deve incidir, a priori, em todas as situações para as quais a lei não tenha estabelecido prazo inferior. As normas de direito civil, notadamente as insertas na parte geral do Código Civil, por sua abrangência e estofo em sólidos princípios de direito, devem orientar a aplicação do Direito em todos os ramos, quando não conflitantes com matérias especificamente reguladas. Assim, na inexistência de norma específica para a hipótese, entendo que devem incidir as regras da Lei 10.406/2002.
Compreendo, ademais, que a regra do art. 205 do Código Civil, conquanto inespecífica, é perfeitamente compatível com as normas que, desde muito, regem o procedimento de controle externo. E, neste passo, para que não se afronte a harmonia e o caráter sistêmico de suas normas, o Código Civil também pode e deve servir de parâmetro para o regramento de outras questões, como, por exemplo, e no que couber: as causas de suspensão previstas nos arts. 198 e 200; as causas interruptivas do art. 202, incisos I e VI; o recomeço da contagem do prazo estabelecido no art. 202, parágrafo único; a prescrição intercorrente prevista no art. 202, parágrafo único; os efeitos da interrupção efetuada contra devedor solidário, ex vi do art. 204, § 1º, in fine; o prazo geral de dez anos previsto no art. 205; e, o dever de guarda de documentos de que trata o art. 1.194.
Ciente de que a egrégia Corte de Contas da União continua a adotar a tese da imprescritibilidade da pretensão de ressarcimento (v.g. Acórdão 5236/2020-TCU-Plenário, 11.839/2020-TCU-2ª Câmara, 18/2021-TCU-1ª Câmara e 120/2021-TCU-Plenário) , peço vênias para ratificar  o posicionamento externado nos pareceres acima referenciados, de que o exame da ocorrência da prescrição da pretensão de ressarcimento aos cofres públicos - instrumentalizada nos processos de contas que tramitam no TCU - deve ter como parâmetro o prazo geral de prescrição indicado no art. 205 da Lei 10.406/2002, contado a partir da data de ocorrência da irregularidade que deu origem ao débito, em consonância com o art. 189 da mesma lei.
Isso posto, passo ao exame da ocorrência da prescrição da pretensão de ressarcimento no caso concreto. Considerando que as regras aplicáveis à prescrição da pretensão punitiva, nos termos do Acórdão 1441/2016-TCU-Plenário, são as mesmas que ora proponho para a análise da prescrição da pretensão de ressarcimento ao erário; considerando que, in casu, as irregularidades que ensejaram a aplicação de sanção são as mesmas que deram causa à condenação em débito, assim como são as mesmas as causas interruptivas e demais variáveis; entendo cabível a análise em conjunto da ocorrência da prescrição para ambas pretensões.
Tendo tais balizas como parâmetro para o exame da matéria, concluo pela não consumação da prescrição da pretensão de ressarcimento ao erário neste processo. As irregularidades que ensejaram o débito ocorreram em 30/12/2011 (prazo limite para prestação de contas final - peça 71, p. 1) . Assim, o prazo prescricional de dez anos foi interrompido pelo ato que autorizou as citações dos responsáveis - qual seja, o pronunciamento do titular da Secex-TCE -, expedido em 14/7/2020 (peça 48) .
Afastada a ocorrência da prescrição, passo à análise do mérito.
Extrai-se do voto condutor do acórdão recorrido que a condenação foi motivada essencialmente pela impossibilidade de se aferir a regularidade da execução financeira da avença, em face da ausência de documentos para comprovar as despesas (peça 70) . 
Considerando que a recorrente não trouxe aos autos novos documentos capazes de elidir a irregularidade que motivou sua condenação, tampouco apresentou argumentos aptos a afastar sua responsabilidade pelo prejuízo apurado nesta TCE, anuo à proposta da unidade instrutiva de negar provimento ao recurso interposto.
Conforme dispõe o art. 70, parágrafo único, da Constituição Federal, compete ao gestor prestar contas da integralidade das verbas federais recebidas, cabendo-lhe o ônus da prova quanto à boa e regular aplicação desses recursos. Tal entendimento está consolidado nesta Corte de Contas, conforme se verifica nos Acórdão 1577/2014-TCU-Segunda Câmara, 6.716/2015-TCU-1ª Câmara, 9.254/2015-TCU-2ª Câmara, 9.820/2015-TCU-2ª Câmara e 659/2016-TCU-2a Câmara.
Diante do exposto, este membro do Ministério Público de Contas manifesta-se de acordo com o encaminhamento proposto pela Serur às peças 98-99."
É o relatório.

Cesar Andre Machado de Morais (415844/OAB-SP), Fernando Moraes Quintino da Silva (142.228/OAB-SP) e outros, representando Geisa Behnen - Me; Cesar Andre Machado de Morais (415844/OAB-SP), Fernando Moraes Quintino da Silva (142.228/OAB-SP) e outros, representando Geisa Behnen.

Procurador Sergio Ricardo Costa Caribé.

TOMADA DE CONTAS ESPECIAL. NÃO COMPROVAÇÃO DA CORRETA APLICAÇÃO DE RECURSOS CAPTADOS. IRREGULARIDADE DAS CONTAS. DÉBITO. MULTA. RECURSO DE RECONSIDERAÇÃO. CONHECIMENTO. AUSÊNCIA DE COMPROVAÇÃO DA EXECUÇÃO FÍSICA E FINANCEIRA DO PROJETO. INOCORRÊNCIA DA PRESCRIÇÃO. MULTA PROPORCIONAL AO DÉBITO. NEGATIVA DE PROVIMENTO.

TOMADA DE CONTAS ESPECIAL (TCE)

Secretaria de Recursos (Serur); Secretaria de Controle Externo de Tomada de Contas Especial (SecexTCE).

Trata-se de recurso de reconsideração interposto por Geisa Behnen e Geisa Behnen Produtora - GB Produtora (peça 81) contra o Acórdão 16/2022-TCU-Primeira Câmara (peça 69) , da relatoria do ministro Jorge Oliveira.
Mediante a decisão atacada, as recorrentes tiveram as suas alegações de defesa rejeitadas, o que levou ao julgamento pela irregularidade das contas da Sra. Geisa, a sua condenação em débito pelo valor histórico de R$ 480.000,00 e à aplicação de uma multa de R$ 40.000,00.
O Acórdão recorrido foi prolatado no âmbito de tomada de contas especial instaurada pelo então Ministério da Cultura (MinC) , em face da não comprovação, ante à insuficiência da documentação comprobatória, da regular aplicação de recursos captados no âmbito do projeto cultural Pronac 08-7521, cujo objeto era a realização de concertos sinfônicos e de camerata em municípios gaúchos.
Como consta do voto condutor do julgado condenatório, quanto à questão das prescrições das pretensões punitiva e ressarcitória, embora a SecexTCE e o MPTCU tenham demonstrado que elas não ocorreram, quer sob os critérios do art. 205 do Código Civil e do Acórdão 1441/2016-TCU-Plenário, quer sob os parâmetros da Lei 9.873/1999, o relator - seguido por unanimidade pelo Colegiado -, acompanhou a jurisprudência deste Tribunal, que considera imprescritíveis as ações de ressarcimento ao Erário, nos termos da Súmula TCU 282 e da decisão do Supremo Tribunal Federal (STF) no Mandado de Segurança 26.210.
Em via recursal, nesta oportunidade, as recorrentes, em resumo, alegam o seguinte:
ocorreu a prescrição;
a execução física e financeira do projeto restou-se comprovada;
houve desproporcionalidade na multa aplicada.
Passo a julgar a matéria.
II - Da ocorrência da prescrição
Inicialmente com relação à prescrição, em resumo, a Serur situou que, assumindo as balizas estabelecidas mediante o Acórdão 1441/2016-TCU-Plenário, levando em conta que a ocorrência do dano se estendeu até 31/5/2011 (conforme consignado no acórdão recorrido) e o despacho que autorizou a citação é de 14/7/2020 (peça 50) , não decorreram mais de dez anos desde a ocorrência do dano, de modo que não ocorreu a prescrição.
Caso, por hipótese, se estabelecessem os marcos prescricionais tomados a partir dos critérios quinquenais obtidos a partir da Lei 9.873/1999, mesmo considerando os eventos interruptivos descritos no item 5.7 do relatório instrutivo, estaria consumada a prescrição. Ainda assim, leva-se em conta que, para a unidade técnica, "uma vez mantido o entendimento da Súmula-TCU n. 282 no tocante à prescrição da pretensão ressarcitória, e considerando que não ocorreu a prescrição da pretensão punitiva pelos critérios do Acórdão 1441/2016-TCU-Plenário, deve-se afastar a preliminar de prescrição."
Para o Ministério Público, deve ser aplicado o critério decenal (art. 205 do Código Civil) , tanto para a pretensão punitiva quanto para a ressarcitória, o que, nos termos da análise da unidade técnica, ensejaria a não prescrição das condutas em apreço.
Em situações similares, tanto sobre a utilização da Lei 9.873/99 como pilar para o estabelecimento dos marcos consumativos prescricionais, como ainda sobre a prescritibilidade do débito (tal qual regra a Súmula 282) , esta Corte tem reiteradamente divergido de tal entendimento. 
O RE 636.886 prolatado pela Suprema Corte (Tema 899) refere-se à prescrição em sua fase executória da sanção, e não na sua fase constitutiva. Cabível, nesse norte, seguir com o ajuizado em incidente de uniformização de jurisprudência julgada no Acórdão 1441/2016-TCU-Plenário - a prever a prescrição decenal, lastreada no Código Civil. Cito, como exemplos de julgados nesse sentido, decisões recentes por mim relatadas, como os Acórdãos 415/2021, 841/2021, 2.954/2021 e 209/2022, do Plenário; e Acórdãos 11.532/2020, 16.675/2021, 796/2022, 1.118/2022, 1.138/2022, 1.301/2022, 4.167/2022, 4.166/2022 da 1ª Câmara, dentre outras.  
Tenho igualmente trazido, em casos congêneres, que não ignoro que o subitem 9.8 do¿Acórdão 459/2022-TCU-Plenário¿tenha determinado a constituição de¿grupo¿de¿trabalho¿para que este Tribunal volte a se debruçar sobre tal entendimento. Até que sobrevenha "nova" apreciação desta Corte, contudo, em prestígio ao princípio da colegialidade, consentâneo que se mantenha o convencionado em incidente de uniformização de jurisprudência estabelecido mediante o¿Acórdão 1441/2016-TCU-Plenário¿e na Súmula 282, a prever critério decenal para apuração da prescrição punitiva, lastreada no Código Civil e a imprescritibilidade do débito ao Erário. 
Acrescento, ademais, que inexiste prejuízo absoluto ao recorrente nesse entendimento, pois se tratando de matéria de ordem pública, eventual modificação de critério pode ser levantada a qualquer tempo. Nessa linha, menciono decisões também recentes jazidas nos Acórdãos 4.206/2022 e 3.717/2022 da 1ª Câmara, ambos relatados pelo Min. Jorge Oliveira, como ainda no Acórdão 4563/2022-TCU-Primeira Câmara, de minha relatoria.
Logo, não havendo razões para reformar o julgado original quanto ao lá considerado sobre os marcos prescricionais, devem-se rejeitar os argumentos recursais, neste ponto.
III - Da comprovação da execução físico-financeira do objeto
As recorrentes alegam a devida execução do projeto, defendendo, em extrato, que:
a) aplicando-se o percentual de captação de 80,64%, o projeto estava obrigado a realizar cinco apresentações, o que foi absolutamente executado através das apresentações da Orquestra Sinfônica de Porto Alegre (OSPA) e da Camerata de Porto Alegre, conforme detalhado no "Relatório Final de Execução" e no "Relatório Visual de Cumprimento de Objeto" apresentados na defesa (peça 81, p. 2) ;
b) a presente TCE foi instaurada por suposta apresentação incompleta da prestação de contas, entretanto, conforme demonstrado na peça de defesa, o objeto do projeto foi devidamente cumprido e a prestação de contas tempestivamente apresentada, sendo completamente desarrazoada qualquer decisão de ressarcimento ao Erário, sob pena de enriquecimento sem causa da União (peça 81, p. 5) ;
	c) o projeto contou com a realização de cinco apresentações da Orquestra Sinfônica de Porto Alegre (OSPA) e da Camerata de Porto Alegre, as quais foram comprovadas por meio da prestação de contas tempestivamente apresentada ao extinto MinC (peça 81, p. 9) ;
	d) quanto às pendências verificadas na documentação apresentada, as recorrentes, em sua defesa, trouxeram a estes autos o Relatório Final de Execução, o Relatório Visual de Cumprimento do Objeto, bem como o relatório de execução da receita e despesas, o relatório físico e os documentos relativos à comprovação das peças de divulgação (peça 81, p. 9) ;
	e) a unidade técnica concluiu que foram realizadas cinco apresentações da Orquestra Sinfônica de Porto Alegre e Camerata de Porto Alegre; assim, comprovada a execução integral do projeto, tanto no aspecto financeiro quanto no cumprimento do objeto, os aspectos formais indicados no acórdão recorrido não podem ensejar o julgamento pela devolução total dos valores repassados (peça 81, p. 10) ;
	f) se os valores captados foram integralmente utilizados para consecução do projeto, então não há que se falar em ressarcimento aos cofres públicos, sob pena de a União acrescer seu patrimônio, em detrimento das recorrentes, sem que para isso haja fundamento jurídico; tal condenação ofenderia sobremaneira os princípios da razoabilidade e proporcionalidade, já que não haveria adequação entre a medida adotada (devolução aos cofres públicos) e a finalidade que se pretende alcançar (penalizar as recorrentes pelas irregularidades citadas acima) (peça 81, p. 10-11) .
A Serur, ao se debruçar sobre tais argumentos, ponderou o registro no voto condutor da decisão recorrida sobre "os elementos apresentados demonstram que a referida execução física se deu de forma apenas parcial e distinta da prevista no projeto, além de não conterem informações sobre a execução financeira, o que, diante da ausência de comprovação da correta aplicação dos recursos captados, impede o afastamento do débito apurado. (peça 70, p. 1, item 6) " (grifei) .
Acrescenta, ademais, que "Muito embora a unidade técnica tenha considerado que "a responsável se desviou do projeto aprovado pelo extinto MinC´ e que tenha havido mero desvio de objeto, a realização das apresentações em cidades diferentes das previstas e em condições diversas do aprovado no projeto, inclusive com a cobrança de ingressos, constituiu desvio de finalidade e, a rigor, inexecução do projeto, porquanto houve 'inequívoco prejuízo ao público das cidades originalmente contempladas no projeto, que, ao final, não se beneficiaram do produto cultural proposto'  (relatório, peça 71, p. 14) " (grifei) .
Registrou, ainda, questão há tempos pacificada nesta corte, no que se refere à necessidade de demonstração do nexo causal entre os recursos angariados e a execução física do objeto, frisando que "ainda que comprovada a devida execução física do projeto, com a realização das apresentações nos moldes previstos, restaria comprovar a devida execução financeira". Relembra a Serur excerto do relatório antecessor do Acórdão 16/2022-TCU-Primeira Câmara, ao apor que "não foi possível estabelecer o liame causal entre os recursos captados com amparo no projeto cultural e as despesas realizadas para a sua execução, uma vez que não foram apresentados os comprovantes (recibos, notas fiscais, RPAs etc.) das despesas indicadas na Relação de Pagamentos encaminhada com a prestação de contas (peça 13) , prejudicando a comprovação da execução financeira do projeto (relatório, peça 71, p. 14) " (grifei) .
Fato é que os elementos acostados mediante recurso não sanearam tais lacunas comprobatórias da boa e regular execução dos recursos, mormente sob o aspecto financeiro, razão pela qual filio-me às conclusões da unidade instrutiva sobre a incapacidade, neste ponto, de o recurso ensejar a modificação do julgado condenatório.
IV - Da desproporcionalidade da multa aplicada
As recorrentes alegam desproporcionalidade da multa imposta, aduzindo que: 
	a) considerando que a prestação de contas foi devidamente apresentada pelas recorrentes, a aplicação de multa no valor de R$ 40 mil não parece ser adequada, tampouco necessária, porque não há nos autos elementos que comprovem a má-fé/dolo das recorrentes e a própria condenação de devolução dos recursos, por si só, já seria demasiadamente gravosa, não havendo proporcionalidade na condenação adicional de multa (peça 81, p. 12) ;
	b) é imprescindível a anulação da multa imposta, em respeito aos princípios da proporcionalidade, motivação e devido processo legal (peça 81, p. 12) .
Em avaliação dos argumentos, de início, vejo que o valor total do débito imputado, atualizado em 25/1/2022, é de R$ 922.814,12 (item 7.4, peça 98) . Logo, os R$ 40.000,00 aplicados mediante a decisão recorrida representam pouco mais de 4,33% de tal montante - em comparação com uma multa máxima de até 100% do valor do débito, segundo o art. 57 da Lei 8.443/1992.
Tal matemática, entendo, já desfaz a aludida menção de desproporção da penalidade, diante da gravidade da conduta inquinada (ausência de demonstração da boa e regular aplicação de recursos públicos) .
Associado a isso, anuo também ao argumentado pela Serur, ao situar que "o juízo de valor a respeito da gravidade das irregularidades não sanadas e da conduta dos responsáveis é que orienta a determinação do valor da multa (Acórdão 3544/2014-TCU-Segunda Câmara, relator: Ana Arraes) ". Em menção a outro julgado, "a dosimetria do valor da multa deve guardar proporção com a quantidade e a gravidade das irregularidades atribuídas ao agente sancionado (Acórdão 976/2018-TCU-Plenário, relator: Bruno Dantas) ". Ainda, "havendo dano ao erário, o valor da multa no âmbito do TCU baseia-se no montante quantificado, sendo modulado segundo o nível de gravidade dos ilícitos apurados, a valoração das circunstâncias fáticas e jurídicas envolvidas e a isonomia de tratamento com casos análogos (Acórdão 6660/2015-TCU-Segunda Câmara, relator: Augusto Nardes) ".
V - Conclusão
Em arremate, com base em todo o argumentado, concordo com o encaminhamento sugerido pela Serur, corroborado pelo MP/TCU, para conhecer do recurso de reconsideração apresentado, com fundamento nos artigos 32, inciso I, e 33 da Lei 8.443/1992, para, no mérito, negar-lhe provimento.
Ante o exposto, VOTO por que seja adotado o acórdão que ora submeto a este Colegiado.
TCU, Sala das Sessões, em 4 de outubro de 2022.
BENJAMIN ZYMLER 
Relator